臺灣高等法院高雄分院民事判決
111年度上易字第150號
上  訴  人  吳鍾秀芳
被上訴人    李松鄉  
法定代理人  賴秀英  

訴訟代理人  李政堂  
            李政然  
上列當事人間請求損害賠償等事件，上訴人對於中華民國111年2
月24日臺灣屏東地方法院110年度訴字第410號第一審判決提起上
訴，本院於111年9月28日言詞辯論終結，判決如下：
    主  文
上訴駁回。
第二審訴訟費用由上訴人負擔。
    事實及理由
一、上訴人主張：伊外祖父廖昆發曾借用上訴人名義，依耕地三
    七五減租條例向訴外人公號李玉萬承租其所有坐落屏東縣○○
    鄉○○段000地號土地（下稱系爭土地），廖昆發及伊母廖順
    娣死亡後，由伊繼承系爭土地之承租權並繼續耕作。惟被上
    訴人竟自公號李玉萬收取補償金新台幣（下同）35萬元，而
    合意終止上開三七五租約，以致公號李玉萬得於民國103年1
    1月10日，將系爭土地以買賣為原因移轉登記予訴外人李仁
    發，嗣李仁發於104年6月6日除去伊在系爭土地上所種植之
    阿波羅千年木235棵、圓葉刺軸櫚300棵、檳榔樹60棵，價值
    共200多萬元。被上訴人收受補償金並同意終止上開三七五
    租約，以致伊受有上開作物遭除去之損害，則被上訴人應返
    還不當得利35萬元。爰依不當得利之法律關係，聲明：(一)
    被上訴人應給付上訴人35萬元，及自起訴狀繕本送達翌日起
    至清償日止，按週年利率5%計算之利息。(二)願供擔保，請
    准宣告假執行。
二、被上訴人則以：否認伊有收受任何補償金，上訴人請求伊返
    還不當得利35萬元，於法無據等語置辯。    
三、原審判決駁回上訴人之請求。上訴人不服提起上訴，於本院
    聲明：(一)原判決廢棄。(二)被上訴人應給付上訴人35萬元
    ，及自起訴狀繕本送達翌日起至清償日止，按週年利率5%五
    計算之利息。被上訴人則聲明：上訴駁回。    
四、兩造不爭執事項：上訴人之外祖父廖昆發借用被上訴人之名
    義，依耕地三七五減租條例向公號李玉萬承租其所有系爭土
    地，廖昆發及上訴人之母廖順娣先後死亡後，由上訴人繼承
    系爭土地之承租權並繼續耕作。又公號李玉萬已與被上訴人
    合意終止上開三七五租約，並於103年11月10日將系爭土地
    以買賣為原因移轉登記予李仁發，李仁發嗣後於104年6月6
    日除去上訴人在系爭土地上所種植之阿波羅千年木235棵、
    圓葉刺軸櫚300棵、檳榔樹60棵等情，為兩造所不爭執（見
    原審卷第168頁），並有原審法院105年度訴字第406號上訴
    人與李仁發間請求損害賠償事件確定判決在卷可參（見原審
    卷第31-36頁），復經本院調閱上開民事卷宗審閱無訛，堪
    信為實在。
五、兩造之爭點：上訴人請求被上訴人返還不當得利35萬元，有
    無理由？
六、本院之判斷：
  ㈠按無法律上之原因而受利益，致他人受損害者，應返還其利
    益。雖有法律上之原因，而其後已不存在者，亦同。民法第
    179條固定有明文。惟不當得利制度，旨在矯正及調整因財
    貨之損益變動而造成財貨不當移動之現象，使之歸於公平合
    理之狀態，以維護財貨應有之歸屬狀態。而當事人依不當得
    利法律關係為請求者，除他方所受利益無法律上原因外，尚
    須他方所受利益與自己所受損害間有相當因果關係者為限。
    又按所謂相當因果關係，係指依經驗法則，綜合行為當時所
    存在之一切事實，為客觀之事後審查，認為在一般情形下，
    有此環境、有此行為之同一條件，均可發生同一之結果者，
    則該條件即為發生結果之相當條件，行為與結果即有相當之
    困果關係。反之，若在一般情形上，有此同一條件存在，而
    依客觀之審查，認為不必皆發生此結果者，則該條件與結果
    並不相當，不過為偶然之事實而已，其行為與結果間即無相
    當因果關係（最高法院102年度台上字第140號、109年度台
    上字第3122號判決意旨參照）。
　㈡上訴人主張被上訴人收受35萬元補償金，與公號李玉萬合意
    終止系爭土地之耕地三七五租約，以致李仁發買受系爭土地
    後，將伊在系爭土地上種植之作物除去，致生損害於伊云云
    （見原審卷第65、168頁），為被上訴人所否認。然查：
　⒈上訴人主張被上訴人受有不當得利35萬元一節，據上訴人於
    原審陳述：伊不知被上訴人實際所得是否為35萬元，但伊是
    依照現在的市價一分地150 萬元，被上訴人竟以56萬5,000
    元買得同段374 地號土地（下稱374地號土地）等語（見原
    審卷第156頁），固據提出被上訴人與公號李玉萬間就374地
    號土地簽立之買賣價金為56萬5,000元之契約書（見原審卷
    第73-79頁）為證，惟此與被上訴人是否收受補償金35萬元
    無涉。其次，就何以被上訴人有不當得利部分，上訴人則陳
    稱：被上訴人向李廣田（原為公號李玉萬之管理人）買土地
    ，買賣契約（價金）有扣除優惠補償金，所以金額特別便宜
    ，因以（同段374地號土地）面積1270.89平方公尺計算，照
    市價應不只50幾萬元，李廣田有優惠的補償金給被上訴人，
    才會註銷伊之三七五減租租約等語（見本院卷第94、95頁）
    等語，然買賣價金之訂定，乃雙方各自依市價及需求等因素
    決定，尚難以同段374地號土地買賣價金，逕予推論被上訴
    人受有系爭土地補償金；此外，上訴人就374地號土地交易
    價格低於市價乙節，亦無舉出其他證據以實其說，自無從認
    定被上訴人自公號李玉萬收受系爭土地三七五租約補償金35
    萬元並自買賣價金中扣除之事實。
　⒉又上訴人主張被上訴人受有上開三七五租約補償金乙節，固
    援引李廣田（原為公號李玉萬之管理人）於另案即原審法院
    105年度訴字第406號判決書所載證詞為證（見本院卷第95-9
    6頁）。然查，李廣田於另案證述被上訴人繳交系爭土地租
    金給其父親乙情，並未證述被上訴人受有補償金之事（見原
    審卷第33頁另案判決）。至於上訴人提出於原審法院107年
    度訴字第560號損害賠償事件中由李廣田出具之答辯狀（下
    稱答辯狀），固記載終止租約補償金由被上訴人取得等語（
    見本院卷第123頁），然李廣田於原審卻具狀否認被上訴人
    受有何補償金等情（見原審卷第71頁），前後所述不符，尚
    無從以答辯狀內容即遽論被上訴人有收受補償金35萬元之情
    事。
　⒊上訴人雖主張其所受損害為系爭土地上種植作物遭除去之損
    失云云（見原審卷第162、168頁）。惟查，上訴人之外祖父
    借用被上訴人名義承租系爭土地，嗣由上訴人繼承廖崑發之
    權利義務，兩造間有借名關係，則上訴人主張被上訴人未經
    其同意，與公號李玉萬合意終止上開三七五租約之行為，並
    導致上訴人於系爭土地上所種植作物遭李仁發除去而受損害
    ，應屬被上訴人是否違反借名契約之問題，被上訴人並未因
    上訴人種植作物遭除去受有利益，核與不當得利之要件有間
    。是以，上訴人此部分主張，亦屬無據。
　⒋從而，上訴人請求被上訴人返還不當得利35萬元，自不可採
    。至於上訴人聲請傳訊李廣田到庭證述公號李玉萬是否曾給
    予被上訴人35萬元補償金，以及被上訴人是否收受該筆補償
    金乙節；然被上訴人並無受有不當得利35萬元，如前所述，
    故李廣田是否到庭證述並不影響本院前揭之認定。　  
七、綜上所述，上訴人依不當得利法律關係，請求被上訴人給付
    上訴人35萬元，及自起訴狀繕本送達之翌日起至清償日止，
    按週年利率5% 計算之利息，自屬不當，應予駁回。從而，
    原審為上訴人敗訴之判決，並駁回其假執行之聲請，核無不
    合。上訴論旨指摘原判決不當，求予廢棄改判，為無理由，
    應駁回上訴。
八、本件事證已臻明確，兩造其餘之攻擊或防禦方法及所用之證
    據，經本院斟酌後，認為均不足以影響本判決之結果，爰不
    逐一論列，附此敘明。
九、據上論結，本件上訴為無理由，判決如主文。　　
中　　華　　民　　國　　111 　年　　10　　月　　5 　　日
                            民事第六庭
                                審判長法  官  魏式璧
                                      法  官  黃悅璇　　
                                      法  官  郭慧珊
以上正本證明與原本無異。
本件不得上訴。 
中　　華　　民　　國　　111 　年　　10　　月　　5 　　日
                                      書記官  李采芹